【裁判字號】    99,易,1139
【裁判日期】    990806
【裁判案由】    詐欺
【裁判全文】
臺灣高雄地方法院刑事判決              99年度易字第1139號
公  訴  人  臺灣高雄地方法院檢察署檢察官
被      告  甲○○
上列被告因詐欺案件，經檢察官提起公訴（99年度偵字第10378
號、99年度偵字第11803 號），本院判決如下：
    主  文
甲○○幫助犯詐欺取財罪，處有期徒刑肆月，如易科罰金，以新
臺幣壹仟元折算壹日。
    事  實
一、甲○○明知國內社會上層出不窮之詐騙集團或不法份子為掩
    飾其不法行徑，隱匿其不法所得，避免執法人員之追究及處
    罰，常蒐購並使用他人帳戶進行存、提款與轉帳等行為，在
    客觀上可以預見一般取得他人帳戶使用之行徑，常與行財產
    犯罪所需有密切關聯，竟以縱有人持其存款帳戶作為詐騙之
    犯罪工具，亦不違其本意之幫助詐欺取財犯意，先於民國98
    年10月12日某時許與姓名年籍不詳、自稱「林仔」之成年男
    子聯絡，再於98年10月14日某時許，在高雄市○○路與中華
    路口加油站前，將其所申辦陽信商業銀行小港分行、帳號00
    0000000000號帳戶之存摺、提款卡及密碼等資料交予「林仔
    」所指派之姓名年籍不詳、綽號「阿忠」之成年男子。嗣「
    林仔」、「阿忠」及其所屬詐騙集團成員即共同意圖為自己
    不法之所有，基於詐欺取財之犯意聯絡，分別為下列詐欺取
    財犯行：(一)於98年10月15日上午10時許，由該詐騙集團不詳
    男性及女性成員各1 名，分別以電話向乙○○佯稱為警官及
    書記官，並向乙○○謊稱其身分證資料遭盜用，涉及詐欺案
    件，要求乙○○銀行帳戶需協同調查云云，致乙○○不疑有
    它，而陷於錯誤，於98年10月16日某時許，至陽信銀行蘆洲
    分行，將現金新臺幣（下同）14萬元存入甲○○上開陽信銀
    行帳戶內，隨即遭提領一空；(二)另於98年10月17日晚上11時
    15 分 許，由該詐騙集團某不詳女性成員在網路聊天室內佯
    稱為「林心妍」之女子，向丙○○謊稱可以援交，但須先至
    提款機前確認身份云云，致丙○○不疑有他，而陷於錯誤，
    於同日晚上11時39分許，至臺北市○○區○○路上玉山銀行
    ，操作自動櫃員機，將29,123元匯入甲○○上開陽信銀行帳
    戶內，隨即遭提領一空。嗣乙○○、丙○○發覺有異，報警
    處理，始循線查悉上情。
二、案經乙○○訴由南投縣政府警察局草屯分局報告及臺北市政
    府警察局文山第二分局移送臺灣臺北地方法院檢察署呈請臺
    灣高等法院檢察署核轉臺灣高雄地方法院檢察署檢察官偵查
    起訴。
    理  由
壹、程序部分（證據能力之審查）：
    按被告以外之人於審判外之陳述，雖不符刑事訴訟法第 159
    條之1 至第159 條之4 之規定，而經當事人於審判程序同意
    作為證據，法院審酌該言詞陳述或書面陳述作成時之情況，
    認為適當者，亦得為證據；當事人、代理人或辯護人於法院
    調查證據時，知有第159 條第1 項不得為證據之情形，而未
    於言詞辯論終結前聲明異議者，視為有前項之同意，刑事訴
    訟法第159 條之5 定有明文。本件所援引之以下各項證據（
    詳後述），固有部分屬傳聞證據，然公訴人、被告於本院調
    查證據時，均知有前開第159 條第1 項不得為證據之情形，
    被告表示同意作為證據使用（見本院審易卷第13頁），且於
    言詞辯論終結前，均未聲明異議，本院審酌該等證據作成時
    之狀況，並無違法取證之情事，且無不宜作為證據之情形，
    依前開說明，爰認均有證據能力，合先敘明。
貳、實體部分：
一、訊據被告甲○○固然承認有交付其所有上開陽信銀行帳戶之
    存摺、提款卡及密碼予不詳男子「林仔」、「阿忠」之事實
    ，惟矢口否認有何幫助詐欺之犯行，辯稱：98年10月10日，
    我在自由時報廣告板看到1 則應徵司機的廣告，我於10月12
    日撥打廣告上面所留電話，對方自稱「林仔」，跟我說要應
    徵司機，每天薪水3,000 元，負責接送小姐，並要我交給他
    們存摺及提款卡薪資轉帳用，我考慮後，於98年10月14日，
    我就跟他約在高雄市○○路跟中華路路口加油站見面，將我
    陽信銀行小港分行帳號：000000000000號存摺、提款卡及密
    碼交給「阿忠」，「林仔」對我說10月16日開始上班，叫我
    回家等電話，這中間我還有打電話給對方確認，對方還是叫
    我等，直到10月16日當天下午再撥打電話給對方，發現電話
    已經打不通，才發現遭詐騙云云。經查：
  (一)上開陽信銀行小港分行帳戶（帳號：000000000000號）係被
    告甲○○本人所申請開立之事實，業經被告於警詢、偵查及
    本院審理時均坦承不諱（見警卷第2 至5 頁，偵1 卷第4 至
    6 、93頁，偵2 卷第75、76頁，本院審易卷第13頁），並有
    陽信銀行小港分行98年11月4 日函文1 紙暨所附被告上開陽
    信銀行帳戶之存摺存款印鑑卡（暨開戶申請書）1 份在卷可
    稽（見警卷第8 、9 頁）。又被害人乙○○、丙○○遭詐欺
    集團詐騙，依指示匯款轉出如犯罪事實所示金額至被告上開
    陽信銀行帳戶內，而均遭提領一空等情，亦為被告所不爭執
    （見本院審易卷第13頁），核與證人即被害人乙○○、丙○○於警詢及偵查時指訴之情節相符（見警卷第15至17頁，偵
    1 卷第7 、8 、93頁），復有陽信銀行小港分行98年11月 4
    日函文1 紙暨所附被告上開陽信銀行帳戶之客戶對帳單列印
    1 份（見警卷第10至13頁）、被害人乙○○提出之內政部警
    政署反詐騙案件紀錄表、臺北縣警察局三重分局慈福派出所
    受理詐騙帳戶通報警示簡便格式表、受理各類案件紀錄表、
    受理刑事案件報案三聯單、陽信商業銀行存款送款單（二聯
    式）各1 份（見警卷第18至21、23頁）、被害人丙○○所提
    出內政部警政署反詐騙諮詢專線紀錄表、臺北市政府警察局
    文山二局萬盛派出所陳報單、受理刑事案件報案三聯單、受
    理詐騙帳戶通報警示簡便格式表、玉山銀行提款機交易明細
    表各1 份（見偵1 卷第80至84頁）等證據資料在卷可稽，堪
    認被告上開陽信銀行帳戶確已遭詐欺集團所使用，而向被害
    人乙○○、丙○○詐取財物之事實，亦甚明確，而堪以認定
    。
  (二)至被告甲○○雖否認有何幫助詐欺取財犯行，並以前開情詞
    置辯。惟查：
  1.按金融帳戶為個人之理財工具，且一般人至金融機構申請開
    立帳戶，其目的不外於利用該等帳戶作存、提款、轉帳等財
    產之金錢支配處分，金融帳戶之存摺、提款卡及密碼事關個
    人財產權益保障，其專有性及私密性甚高，除非本人或與本
    人親密關係者，難認有何理由可自由流通使用該存摺及提款
    卡，一般人均有妥為保管及防止他人任意使用之認識，且該
    等專有物品如落入不明人士手中，而未加以闡明正常用途，
    極易被利用為與財產有關之犯罪工具，此為一般人依通常生
    活認知所易於體察之常識，故一般民眾對於金融機構發給之
    存摺、提款卡、密碼等資料，無不妥為保存，慎防遺失或遭
    盜用，損及個人財產權益，並遭濫用為財產犯罪之工具。是
    本件被告甲○○雖以上開情詞置辯，惟衡諸社會現況，應徵
    工作之時，求職公司通常僅要求應徵者交付履歷表及提供相
    關工作經驗證明等文件，縱因匯入薪資而有提供金融帳戶之
    必要，亦係於確定僱用後方要求應徵者提供銀行帳戶號碼即
    可，尚無提供存簿、提款卡及密碼之必要，更無可能於確認
    是否僱用之前，即要求應徵者先行提供提款卡或告知密碼，
    此乃眾所周知之社會一般常識。又被告甲○○之學歷為專科
    畢業（見本院易字卷第22頁），且於警詢、偵查中及本院審
    理時就相關問題均能清楚回答，顯係具有一般正常智識之人
    ，對於上開事理當不能諉為不知，而其於本案發生前係從事
    鋼鐵公司操作人員工作（見本院易字卷第22頁），足認被告
    並非毫無社會經驗之人，然被告此次應徵工作，該「林仔」
    、「阿忠」之不詳男子竟要求被告提供帳戶之存摺、提款卡
    及密碼，實與一般常理不符，亦足認被告依常理應可輕易知
    悉上開陽信銀行帳戶可能係交予詐騙集團使用。另經本院質
    諸被告對於其所稱之應徵工作過程（見警卷第2 至5 頁，偵
    1 卷第4 至6 、93頁，偵2 卷第75、76頁），發現被告完全
    不知其所應徵工作之公司名稱、公司地點及工作地點，此與
    一般求職者求職時當會仔細注意所應徵工作之公司名稱、公
    司地點及工作地點等常情亦相違背，益徵被告所辯不可採信
    。是依上開說明，被告所辯情詞，顯係臨訟卸責之詞，不足
    採信。
  2.再者，近來詐騙案件層出不窮，詐騙集團多利用人頭帳戶做
    為出入帳戶，屢經報章雜誌及新聞媒體披露，政府亦一再宣
    導提醒注意，切勿聽信電話指示至自動櫃員機操作轉帳，應
    徵工作時切勿交付金融帳戶存摺、提款卡及密碼等個人專屬
    資料，促請社會大眾注意，衡諸目前社會以電視、報紙甚至
    網路等管道流通資訊之普及程度，被告甲○○既已完成專科
    教育，具一般智識程度，對此當知之甚詳，其對上開為大眾
    傳播媒體廣泛宣導、防止詐騙之生活常識，更無諉作不知之
    理。又被告所稱之公司要求應徵者提供私人金融帳戶之提款
    卡及密碼供其使用，與一般應徵情形明顯有異，已如上述，
    況且司機接送小姐至酒店上班，向酒店收取之款項本屬公司
    所有，該公司竟不要求員工立即繳還公司或直接匯入公司帳
    戶，反而要求員工存入私人帳戶後，再自員工私人帳戶內提
    領，徒增一再至金融機關存取款項之麻煩及客戶款項遭員工
    私吞之風險，要與一般金融帳戶使用常情有違，再參以被告
    於偵查時亦供承：我也是覺得有問題，但是我因失業太久，
    沒錢需要工作，所以不敢要求對方，而且薪資又高，1 天 2
    、3 千元，為了得到這個工作，所以我就依他們的意思等語
    （見偵2 卷第75頁），另於本院審理時供稱：我有聽別人說
    存摺可能會被別人盜用，我知道帳戶存摺、提款卡、密碼不
    可以交給別人等語（見本院易字卷第20頁背面、第22頁），
    足徵被告明知上開情形顯屬異常，並懷疑帳戶可能遭盜用，
    且亦知悉不可將金融帳戶之存摺、提款卡、密碼交給別人使
    用，是其對於該帳戶恐遭他人任意使用，甚至作為實施詐欺
    取財之犯行應可有所預見，竟為獲取工作機會不顧後果，猶
    將上開陽信銀行帳戶之存摺、提款卡及密碼交與不相識之人
    「林仔」、「阿忠」，容任犯罪發生而不違背其本意，其主
    觀上具有幫助詐欺之不確定故意甚明。
  (三)綜上所述，被告上開辯解，顯屬事後卸責之詞，殊無可採。
    從而，本件事證明確，被告犯行堪以認定，應依法論科。
二、按刑法上之幫助犯，係指以幫助之意思，對於正犯之犯罪行
    為予以助力，而未參與實施犯罪之行為者而言，最高法院19
    年上字第1984號、49年台上字第77號判例意旨可資參照，亦
    即行為人如未參與實施犯罪構成要件之行為，且係出於幫助
    之意思提供助力，即屬幫助犯，而非共同正犯。查本件被告
    甲○○提供其所有上開陽信銀行帳戶存摺、提款卡及密碼予
    綽號「林仔」、「阿忠」之不詳男子使用，使「林仔」、「
    阿忠」所屬詐騙集團得以用作實施詐欺取財之犯罪工具，其
    單純提供帳戶供人使用之行為，並不等同於向被害人乙○○
    、丙○○施加詐術之行為，且亦無證據證明被告有參與詐欺
    取財犯行之構成要件行為，是被告提供帳戶供人使用之行為
    ，係對於該詐欺集團遂行詐欺取財犯行，資以助力。是核被
    告所為，係犯刑法第30條第1 項前段、第339 條第1 項之幫
    助詐欺取財罪。又被告以一提供上開陽信銀行帳戶存摺、提
    款卡及密碼之行為，幫助詐欺集團詐騙被害人乙○○、丙○○，致被害人受騙損失財物，屬一行為觸犯數同一罪名之同
    種想像競合犯，應依刑法第55條僅論以一幫助詐欺取財罪（
    臺灣高等法院暨所屬法院96年法律座談會刑事類提案第7號
    研討結果參照）。而被告並未實際參與詐欺犯行，為幫助犯
    ，所犯情節較正犯輕微，爰依刑法第30條第2 項規定，減輕
    其刑。爰審酌被告提供帳戶供不法之詐騙集團使用，致被害
    人乙○○、丙○○受有如犯罪事實所示金額之損害，助長詐
    騙集團財產犯罪之風氣，使詐財事件層出不窮發生，造成社
    會互信受損，擾亂金融交易往來秩序，影響層面廣泛，更使
    執法人員難以追查該詐騙集團，增加被害人求償之困難，實
    屬不該，且犯後未能坦承犯行，亦未與被害人乙○○、丙○○達成和解，惟念及被告並無前科，有臺灣高等法院被告前
    案紀錄表1 份可參，素行良好，並衡酌其犯罪動機、目的、
    智識程度及被害人所受損害等一切情狀，量處如主文所示之
    刑，並考量其為專科畢業，目前無業等情（見本院易字卷第
    22頁），諭知如主文所示易科罰金之折算標準，以示懲儆。
    至被告所有上開陽信銀行帳戶之存摺、提款卡，雖係被告幫
    助犯罪所用之物，惟既未扣案，且上揭帳戶業經警方查明係
    供詐騙匯款及犯罪聯絡所用，應遭該詐騙集團放棄使用而丟
    棄滅失，為免日後執行之困難，爰均不另為沒收之宣告，附
    此敘明。
據上論斷，應依刑事訴訟法第299 條第1 項前段，刑法第30條第
1 項前段、第2 項、第339 條第1 項、第55條、第41條第1 項前
段，刑法施行法第1 條之1 ，判決如主文。
中    華    民    國    99    年    8     月    6     日
                      刑事第五庭審判長法  官 廖建瑜
                                      法  官 林裕凱
                                      法  官 陳盈吉
以上正本證明與原本無異。
如不服本判決，應於判決送達後10日內，向本院提出上訴狀。
中    華    民    國    99    年    8     月    6     日
                                      書記官  陳展榮
附錄本判決論罪科刑法條：
刑法第30條
幫助他人實行犯罪行為者，為幫助犯。雖他人不知幫助之情者，
亦同。
幫助犯之處罰，得按正犯之刑減輕之。
刑法第339條
意圖為自己或第三人不法之所有，以詐術使人將本人或第三人之
物交付者，處5 年以下有期徒刑、拘役或科或併科1 千元以下罰
金。
以前項方法得財產上不法之利益或使第三人得之者，亦同。
前二項之未遂犯罰之。

司法院資訊處製作；財團法人民間司法改革基金會備份。
